【裁判字號】    89,自,209
【裁判日期】    900312
【裁判案由】    詐欺
【裁判全文】
臺灣臺中地方法院刑事判決                          八十九年度自字第二０九號
    自  訴  人  乙○○
                己○○
                丁○○
                戊○○
                甲○○
    兼右一人
    代  理  人  丙○○
    共      同
    代  理  人  張績寶律師
                張繼準律師
    被      告  庚○○
右列被告因詐欺案件，經自訴人提起自訴，本院判決如左：
    主  文
鄭玉玲無罪。
    理  由
一、自訴意旨如附件之自訴狀所載。
二、按犯罪事實應依證據認定之，無證據不得推定其犯罪事實，又不能證明被告犯罪
    者，應諭知無罪之判決，刑事訴訟法第一百五十四條、第三百零一條第一項分別
    定有明文。又刑事訴訟法上所謂認定犯罪事實之證據，係指足以認定被告確有犯
    罪行為之積極證據而言，該項證據自須適合於被告犯罪事實之認定，始得採為斷
    罪資料；如未能發現相當證據，或證據不足以證明，自不能以推測或擬制之方法
    ，以為裁判之基礎，最高法院二十九年上字第三一０五號、四十年台上字第八十
    六號分別著有判例可資參照。
三、本件自訴人認被告鄭玉玲涉有刑法第三百三十九條第一項之詐欺罪及同法第二百
    十條、第一百十七條之偽造私文書、署押罪嫌，無非以卷附互助會員簿影本為其
    論據。訊之被告堅決否認有前開犯行，並辯稱：她並未冒標以她為會首之前開互
    助會。該會標會的人都有來標，第一會是陽銘娟標的，錢有交給陽銘娟；第二會
    是康聰敏讓給李松霖；第三會是「阿菊」標的，錢有給一部分，另她向「阿菊」
    借一部分的錢去付給高利貸；第四會是李立德標的，錢有給李立德；第五會以後
    就沒有標（已倒會），因為地震關係，她被倒債，所以無法處理互助會的事。她
    有告訴會員要先處理地下錢莊的債務，因為她曾被地下錢莊的人抓走，其他會員
    願意和解。另她參加自訴人戊○○、丁○○之前開互助會雖有標會，但一直有繳
    會款，是八十八年九二一集集大地震後，她的帳款被倒，故無法再繳交會款。她
    並未詐欺，亦未冒標等語。
四、經查：
（一）依自訴狀所載以被告為會首之前開互助會（以下簡稱甲會）除第一會係由被告
      取得互助會金外，第二會（八十八年七月十五日）係由訴外人陽銘娟得標；第
      三會（八十八年八月十五日）係由「阿菊」（按即陳何菊）得標，但被告於收
      取會金後僅交付「阿菊」數萬元，致「阿菊」憤而退會，並由被告取代「阿菊
      」；第四會（八十八年九月十五日）係由被告未經會員李立德同意，偽造李立
      德名義，以五千八百元利息冒標，使各會員陷於錯誤紛紛繳款予被告；第五會
      （八十八年十月十五日）標會時，被告故意不告知「小梅」於一開始已退會，
      而擅自冒「小梅」之名，以六千八百元之利息得標。惟依卷附自訴人己○○之
      互助會員簿所載，前開甲會之四位得標者應為李立德（六千八百元）、陽銘娟
      （六千六百元）、李松霖（六千二百元）、「阿菊」（七千四百元），但未載
      得標順序。被告於本院亦供稱前開自訴狀所載順序有誤，甲會之得標順序應為
      陽銘娟、李松霖（康聰敏轉讓）、「阿菊」、李立德（八十九年七月二十六日
      訊問筆錄）。是本件共標四會之事實應可認定。至於得標者身分部分，僅自訴
      人（除自訴人己○○外）認李松霖及其前手康聰敏並非前開甲會會員，而有差
      異。
（二）証人即前開甲會會員陽銘娟於本院証稱她是標到第二會（即扣除會首後之第一
      會），有拿到會錢（八十九年七月二十六日訊問筆錄）。証人康聰敏於本院供
      稱他有於八十八年六月參加被告所召集之前開甲會，第一次在八十八年七月份
      沒有標到，後來在八十八年八月間讓給李松霖，共繳過二次會款，後來被告有
      將他繳交的二次會款三萬多元開票還他，票據有兌現（八十九年八月二十一日
      訊問筆錄）。証人李松霖於本院供稱她是接康聰敏的會，是八十八年六、七月
      間接的，有以六千二百元得標，並有拿到錢（八十九年七月二十六日訊問筆錄
      ）。証人陳何菊（即前開甲會會「阿菊」）於本院証稱她是標到第三會，標到
      會後，被告說要先收一部分錢給她，但後來說出事就無給她，不知出何事（八
      十九年七月二十六日訊問筆錄）証人即前開甲會會員李立德於本院証稱他是標
      到第四會（即扣除會首後之第一會），有拿到會錢，他並借予被告部分會錢，
      後來死會會錢由原先借款中扣除（八十九年七月二十六日訊問筆錄）。自訴人
      己○○於本院亦供稱標會時確實有人去標，因為他有到標會現場看到有人去標
      會，她印象中第一會是通訊行標到（按：應為証人陽銘娟之「時代通訊」行）
      。有位李立德標會她有印象，另外有二個年輕人，她不知名字，確實沒有冒標
      （八十九年十二月十三日審判筆錄）。亦即，本件前開甲會存續中之得標人均
      有實際標得前開互助會，被告並無冒標情事。且亦無任何積極証據足資認定被
      告有何偽造前開會員之署押及私文書（標單）而標得前開互助會之事實。本件
      前開甲會存續中之得標人既均有實際標得前開互助會，則包括自訴人等人在內
      之其餘互助會員依約即須繳交互助會款。從而，被告並無施用詐術使其餘互助
      會員陷於錯誤而交付財物犯行。至於被告未依約將所收取之互助會款全數交予
      第三會得標之陳何菊部分，係被告與証人陳何菊間之關係，本件之自訴人並非
      被害人，自無從置喙。
（三）自訴人（除自訴人己○○外）雖認証人康聰敏於本院供稱其第一次標會是以六
      、七千元未得標，被告卻稱証人康聰敏係以六千二百元未得標，而該會是証人
      陽銘娟以六千六百元得標，苟証人康聰敏確以七千元競標，豈會未標得該會？
      再証人康聰敏所稱交付會款之地點亦與被告所言不符，且所稱轉讓該會予証人
      李松霖之時間亦與証人李松霖所述不符，足証証人康聰敏應未參加該互助會。
      惟依被告之彰化商業銀行總行營業部00000000號支票存款帳戶於八十
      八年九月七日確有支出三萬三千四百元之紀錄，有該行八十九年十一月二十三
      日彰總營字第三五四三號函附之明細分類帳（第二四六頁第四欄，票據號碼四
      七二三四號）。而証人康聰敏之台灣中小企業銀行烏日分行八一九四六九號帳
      戶於八十八年九月七日亦確有存入三萬三千四百元之紀錄，有該行存摺可稽。
      而前開存摺之摘要欄內亦有「四七二三四」字樣，與被告之前開支票號碼相符
      。足見被告確有以支票於八十八年九月七日支付証人康聰敏三萬三千四百元。
      再依卷附互助會簿所載，前開甲會除會首外，第一會是証人陽銘娟以六千六百
      元得標，亦即每位會員應繳交一萬三千四百元。連同首會之二萬元，每位會員
      共繳三萬三千四百元，此洽與被告支付予証人康聰敏之金額相符。且前開金額
      入帳時間亦在証人陽銘娟標會（八十八年七月十五日）之後。苟証人康聰每未
      參加前開互助會，何以該筆金額之數目洽與前開互助會二次繳款總額相同，且
      時間上亦合理？而証人康聰敏於本院供稱其第一次標會是以六、七千元未得標
      ，並非供稱以七千元未得標，且與被告所稱証人康聰敏係以六千二百元未得標
      ，亦無明顯不符之處。至於渠所述之交付互助會款地點及轉讓該會予李松霖之
      時間等節與被告及証人李松霖所述或有不符，惟渠為陳述之時間距行為時已近
      一年，記憶有所出入應所難免。此供述出入之處尚不足以推翻前開金錢往來之
      明確紀錄。況証人康聰敏係與被告同赴本院開庭，而由被告請求本院訊問之証
      人。苟証人康聰敏係有意迴護被告而與其勾串，豈會有如此明顯出入之証詞？
      是被告所辯前開甲會之第二會（不含會首）係由康聰敏讓給李松霖，而由李松
      霖標得一節應可採信。退一步言，此部分亦無積極証據足証被告係冒何人名義
      標會，如何詐欺。尚不得以自訴人空泛指稱有冒標情事，即認被告有前開犯行
      。
（四）依卷附自訴人己○○之互助會員簿所載，前開甲會之四位得標者應為李立德（
      六千八百元）、陽銘娟（六千六百元）、李松霖（六千二百元）、「阿菊」（
      七千四百元），其中李松霖部分原載「安安」劃掉後改寫「康聰敏」，再劃掉
      後改寫「李松霖」。自訴人己○○於本院亦供稱係因為會員有更動，被告告知
      她後，她寫在互助會員簿上，事實上被告亦有告知自訴人丙○○（八十九年十
      二月十三日審判筆錄）。益徵被告所辯前開甲會之第二會（不含會首）係由康
      聰敏讓給李松霖，而由李松霖標得一節應可採信。
（五）自訴人等於自訴狀載前開甲會部分之李立德部分係被告未經李立德同意而冒李
      立德之名得標。惟李立德至本院証稱渠確有得標並拿到錢後，自訴人丙○○復
      改口稱李立德部分是被告標的，李立德未標到，是被告冒標，冒誰的名義標她
      不清楚（九十年一月三日審判筆錄），渠前後陳述顯然不符。又自訴人丙○○
      既能指被告冒標，則應知被冒標之人及所標之利息，否則如何知悉應繳交之活
      會會款？何以會不知被告係冒何人名義標會？且本件並無任何証據足証被告係
      冒何人名義標會。
（六）被告以「佳佳」名義參加由自訴人戊○○為會首之互助會（以下簡稱乙會）部
      分，自訴人戊○○於本院供稱被告共參加二會，共付了十期後倒會（八十九年
      十二月十三日審判筆錄）。苟被告有意詐欺，何以在標得會款後，仍繼續付至
      第十期，而徒增死會之龐大之支出？
（七）被告以「佳佳」名義參加由自訴人丁○○為會首之互助會（以下簡稱丙會）部
      分，被告係分別以三千九百元及四千六百元得標，有卷附互助會員簿可稽，其
      得標金額與其餘會員相較尚屬合理。自訴人丁○○經本院傳訊未到庭。惟依自
      訴狀所載被告係參加二會，分別在第三會（八十八年七月）及第五會（八十八
      年九月）得標，嗣於八十八年十一月倒會。惟苟被告於標會時即有意詐欺，何
      以在標得會款後，仍繼續付款，而不立即倒會？而需繳交本會及前開甲、乙二
      會之死會會款徒增龐大之支出？
五、綜上所述，本件自訴人雖指被告有偽造署押、私文書冒標前開甲會及詐欺之犯行
    ，惟前開甲會得標者均至本院証稱係本人所標，被告並未冒標。雖自訴人復指前
    開得標者中李立德並未得標，係被告冒他人名義得標，惟自訴人並未能指出被告
    究係冒何人名義得標？且亦與渠自訴狀所載不一致，復與証人李立德所述不符。
    自訴人空指被告冒標顯不足採。至於自訴人指康聰敏及其後手李松霖並非前開甲
    會會員部分，顯與証人康聰敏、李松霖所述不符，亦與自訴人己○○所述不一。
    而被告及証人康聰敏之供述復有前開金錢往來之明確紀錄可憑，且前開金錢之時
    間、金額復與甲會之金額時間相符，應可採信。況自訴人亦僅空言指被告有冒標
    ，並無任何積極証據足証被告有冒標。是前開甲會部分尚難認被告有何冒標及詐
    欺犯行。再前開乙、丙會部分，被告僅係互助會員，標會行為乃正當權利之行使
    ，被告於得標後均繼續繳交會款至八十八年十一月。苟被告有意詐欺，何須白白
    繳交多會（甲、乙、丙會均各二會，共六會）多月之會款？本件由被告於得標後
    仍繼續繳交多會之死會會款、被告簽發交付康聰敏退會會款之支票仍於八十八年
    九月七日兌現、被告事後亦積極尋與自訴人及其餘會員和解，並陸續支付欠款（
    有卷附和解書及匯款紀錄可稽）等情綜合觀之，被告於起會及標會時應無不法有
    之詐欺意圖，而係事後經濟愈陷困窘後，苦撐不過，始於八十八年十一月倒會。
    此外，復查無其他積極證據足資認定被告有何自訴人所指前開犯行，本件不能證
    明被告犯罪，揆諸前開法條規定及判例意旨，自應諭知被告無罪之判決，以示慎
    審。
六、據上論斷，應依刑事訴訟法第三百四十三條、第三百零一條第一項，判決如主文
    。
中      華      民      國      九十    年      三      月     十二     日
                                台灣台中地方法院刑事第一庭
                                    法  官  鄭  文  祺
右正本證明與原本無異。
如不服本判決，應於判決送達後十日內向本院提出上訴狀，上訴於臺灣高等法院臺中
分院( 須附繕本 )。
                                    書記官
中      華      民      國      九十    年      三      月     十二     日


司法院資訊處製作；財團法人民間司法改革基金會備份。
